【裁判字號】    98,易,2844
【裁判日期】    981231
【裁判案由】    竊盜等
【裁判全文】
臺灣板橋地方法院刑事判決              98年度易字第2844號
公  訴  人  臺灣板橋地方法院檢察署檢察官
被      告  乙○○
選任辯護人  李國盛律師
上列被告因贓物案件，經檢察官提起公訴（98年度偵字第26220
號），本院判決如下：
    主  文
乙○○無罪。
    理  由
壹、程序方面：
一、證人甲○○於檢察官偵訊中就被告乙○○被訴事實所為之證
    言無證據能力：查證人甲○○於偵查中，雖曾就被告與之接
    洽並收購出售金飾之過程情節有所提及，然此既係證人甲○○基於被告以外之人立場所為之陳述，定性上當屬證人之證
    據方法性質，依刑事訴訟法第158 條之3 規定，本應令其具
    結，今既查無檢察官曾有命證人甲○○於作證前後為具結之
    相關事證，衡諸前開規範所示，該等證言自無證據能力。
二、按被告以外之人於審判外之言詞或書面陳述，除法律有規定
    者外，不得作為證據。又按被告以外之人於審判外之陳述，
    雖不符刑事訴訟法第159 條之1 至第159 條之4 之規定，而
    經當事人於審判程序同意作為證據，法院審酌該言詞陳述或
    書面陳述作成時之情況，認為適當者，亦得為證據；當事人
    、代理人或辯護人於法院調查證據時，知有刑事訴訟法第15
    9 條第1 項不得為證據之情形，而未於言詞辯論終結前聲明
    異議者，視為有前項之同意，刑事訴訟法第159 條之1 第1
    項、第159 條之5 分別定有明文。經查，以下所引相關之供
    述或非供述證據，並無顯不可信之情況，檢察官、被告及辯
    護人於本院準備及審理程序中對之均表示無意見而同意作為
    證據，本院審酌各該證據作成之狀況，亦認為適當，依前揭
    規定，該等供述與非供述證據應均具證據能力。
貳、實體方面：
一、公訴意旨略以：被告係位於臺北市○○路○ 段193 號宏鑫貴
    金屬有限公司（下稱宏鑫公司）之店員，於民國98年9 月18
    日17時許，明知甲○○（被訴加重竊盜犯行部分，業經本院
    判處有期徒刑7 月）持以前往變賣之紅、藍寶石K 金戒指各
    1 只、金項鍊1 條（以下統稱本案金飾）為來路不明之贓物
    ，竟仍基於故買贓物之犯意，分別以新臺幣（下同）15,046
    元、4,059 元之代價予以收購，因認被告涉犯刑法第349 條
    第2 項之故買贓物罪嫌等語。
二、按犯罪事實應依證據認定之，無證據不得認定犯罪事實；不
    能證明被告犯罪者，應諭知無罪之判決，刑事訴訟法第154
    條第2 項、第301 條第1 項分別定有明文。又事實之認定，
    應憑證據，如未能發現相當證據，或證據不足以證明，自不
    能以推測或擬制之方法，以為裁判基礎。再認定不利於被告
    之事實，須依積極證據，苟積極證據不足為不利於被告事實
    之認定時，即應為有利於被告之認定，更不必有何有利之證
    據。而認定犯罪事實所憑之證據，雖不以直接證據為限，間
    接證據亦包括在內；然而無論直接或間接證據，其為訴訟上
    之證明，須於通常一般之人均不致有所懷疑，而得確信其為
    真實之程度者，始得據為有罪之認定，倘其證明尚未達到此
    一程度，而有合理之懷疑存在，致無從為有罪之確信時，即
    應為無罪之判決。而刑事訴訟法第161 條已於91年2 月8 日
    修正公布，其第1 項規定：檢察官就被告犯罪事實，應負舉
    證責任，並指出證明之方法。因此，檢察官對於起訴之犯罪
    事實，應負提出證據及說服之實質舉證責任。倘其所提出之
    證據，不足為被告有罪之積極證明，或其指出證明之方法，
    無從說服法院以形成被告有罪之心證，基於無罪推定之原則
    ，自應為被告無罪判決之諭知（最高法院30年上字第816 號
    、40年臺上字第86號、76年臺上字第4986號、92年臺上字第
    128 號判例意旨參照）。
三、公訴人認被告涉有故買贓物之罪嫌，無非係以被告坦承收購
    之本案金飾，確屬被害人戊○○、丁○○之遭竊財物，且證
    人甲○○在偵查當中另亦表示當時被告並未請其提出金單或
    所有權證明資料，而被告於收受當時，甚未就戒指上之紅、
    藍寶石另予計價即將之收購，與常情尚有不符，為其主要論
    據。訊據被告固坦承曾於前開時地於宏鑫公司店內接待甲○○，並依上述價格收購甲○○攜往變賣之本案金飾，然堅詞
    否認有何公訴人指述之故買贓物行為，並與辯護人齊稱當時
    係依照既定價格計價收購，亦曾要求甲○○提供本案金飾之
    購買證明，在甲○○無法出具之情形下，更曾轉請其出示身
    分證明文件再予登記，收購經過均係依宏鑫公司之標準流程
    而為處理，可證被告絕無故買贓物犯意等語，以為本案被訴
    事實之相關辯解。
四、經查：
（一）被告為宏鑫公司所聘員工，在98年9 月18日17時許，確曾
      接洽過持本案金飾前往變賣之甲○○，並於秤重後，各以
      15,046元、4,059 元之代價，分別收購金項鍊1 條與紅、
      藍寶石K 金戒指各1 只等情，為被告所不爭執，亦有證人
      即宏鑫公司負責人丙○○，及證人甲○○之證詞內容可為
      對照，堪信屬實。而該等被告代宏鑫公司買得之本案金飾
      ，係屬甲○○先前竊自丁○○住處之物，具財產犯罪所得
      之贓物性質此節，另亦經證人甲○○於警詢及本院審理時
      自承甚明，且有贓物認領保管單，與丁○○住處附近監視
      器攝得畫面翻拍照片存卷可查，同可證明為真。
（二）據證人甲○○於警詢與本院審理時之所述，其於前往宏鑫
      公司時，事實上從未言明變賣之本案金飾為被害人丁○○
      失竊之贓物，則按刑法故買贓物罪之成立，既以行為人主
      觀上須存故意，即其對買受者性質係屬贓物一事有其認識
      為其成罪要件，故於本案當中，自應進而探究公訴人之前
      開所憑，作為推論被告具備故買贓物犯意之相關依據是否
      確已充分。查被告堅稱當時其係循正常收購程序，向甲○○購入本案金飾，並提出收購當時開立之交易明細為其抗
      辯佐證，而於該紙卷附收據之中，清楚記明就該條黃金項
      鍊部分，於秤重確認重量為3.97錢後，隨以1 錢3,790 元
      計算收購價格，就K 金戒指部分，則在扣除轉為提煉可能
      之耗損比例即重量之百分之20，及平均計算之K 金比例（
      即均以12K 為標準）5 成後，另以1 錢3,690 元之價格為
      收購計價標準，凡此各情亦經證人甲○○到庭證述確認無
      誤，經本院依辯護人之聲請函詢臺北市金銀珠寶同業公會
      ，據該會98年12月1 日北市金商欽字第098200號函覆表示
      之：98年9 月18日黃金（每錢）賣出價4,080 元，買進價
      3,680 元；24K 為純金基準，18K 之含金量為0.75，12K
      含金量為0.5 ，提煉損耗約百分之30等內容以觀，被告服
      務之宏鑫公司於收購本案金飾之時，無論所採之收購價格
      ，抑或就K 金商品部分預為扣除之耗損比例，相較當日市
      場收購之一般行情，對變賣者而言事實上均更為優惠，顯
      無任何刻意壓低價格之情事存在。
（三）另查，宏鑫公司之K 金買受計價標準每錢雖較黃金略低10
      0 元，惟縱係如此，其所採之K 金收購金額亦已較前述之
      當日參考價額3,680 元為高，遑論黃金與非24K 純金之K
      金商品價值本有差別，公訴人既未提出相當證據用以證明
      宏鑫公司區隔前開類型商品之變賣價格真有可疑之處，實
      無由逕為評價其差別處理之作法確已悖離常情。再者，本
      案金飾既為甲○○竊得之物，依其所述，變賣之時更無可
      能另行提出相關之權利證明文件，則於宏鑫公司現場難再
      另循其他途徑，用以迅速確認其中K 金戒指戒臺之含金量
      究竟為何之情形下，被告參照證人丙○○揭櫫之：K 金買
      賣標準按照平均的程度，因為K 金有分18K 、9K等，要看
      金含量，通常抓平均值來看，因為沒有辦法直接判斷金含
      量，所以伊們用平均值計價，即以12K 金之含金程度為換
      算其中純金比例之標準等原則，事實上已無從再為任何苛
      責，要難謂有何不符事理之處可言。基此，苟被告收購本
      案金飾之際，便對被告交付飾品之來源存有疑慮，甚已意
      識該等物品之贓物屬性，豈有不先行壓低收售條件，反以
      綜合而言未低行情之價額，向甲○○買進權利上存有瑕疵
      之本案金飾，置公司權益於所有人出面主張時必將受損此
      情於不顧之理。
（四）公訴人又質疑被告就甲○○攜往之K 金戒指2 只進行估價
      時，一律以戒指總體之重量為購入價格之計算基礎，竟未
      就戒臺上之紅、藍寶石部分另作適當之估價，所為顯難予
      以合理之交代。但查，被告所憑此等價購原則，正係宏鑫
      公司歷來之標準作業方式，業經證人丙○○於本院審理時
      到庭結證以：伊們沒有估價寶石，因為看不懂寶石的（價
      值）部分，伊們也會跟客人解說，寶石如果客人要拔下來
      ，伊們會還給客人，要不要拔是客人決定，如果客人決定
      不拔，伊們會先秤重，向客人購買，因為寶石對伊們沒有
      利益價值，伊們看不懂真假，都會把寶石丟掉，寶石也是
      以K 金價格來收，如果是真的鑽石拿來伊們這裡也不划算
      ，他們自然會去鑑驗，伊們其實都是作服務，寶石部分用
      K 金價格收購伊們還能負擔的起等語解釋甚詳，對照證人
      甲○○陳稱之：就像老闆即證人丙○○說的，當時是老闆
      跟伊說的，如果要拔（寶石）的話就可以讓伊把寶石帶回
      去，當時討論時老闆跟被告都有在，如果沒有要拔的話，
      就當作K 金一起秤重賣，伊當時有看到磅秤上的數字，就
      是收據單上面記載的（重量）等語，更足證被告當時確曾
      先行徵得甲○○之同意後，始將紅、藍寶石與K 金戒臺一
      併秤重，依K 金買受標準購入該2 只戒指，被告依循之如
      斯換價程序，恰與本院依職權函詢，由臺北市金銀珠寶同
      業公會以前開函文所載：有關所鑲寶石部分，依當時雙方
      買賣自由意願議定之，並無準則可循等回覆意見不謀而合
      。則在寶石價值原即非可遽斷，於整體重量當中所佔比例
      亦未必甚高之狀況下，出賣之人既無異議，且於得以想見
      二手貴重金屬收購交易之市場競爭應屬激烈前提下，被告
      之宏鑫公司以K 金標準為寶石計價標準，毋寧正屬私法自
      治原則之具體展現，又怎能逕謂其所為顯已偏離常規，並
      執以為不利被告認定之依據。
（五）況查，誠如被告所辯，當時曾經詢問甲○○有無本案金飾
      之相關權利證明，並在甲○○表明無法提出之情形下，請
      其出示身分證明，因此被告方可在卷附收據之上正確記載
      甲○○個人身分證統一編號與聯絡方式，藉此釐清買賣責
      任，再要求甲○○於收據末端親簽其名，保證交易物品之
      來源適法，果被告有意趁機買入贓物，大可不必如此慎重
      ，更無可能於買受本案金飾之後，詳加保留相關資料，甚
      將購入戒指保存店內不予迅速處理，徒使員警之追索行動
      成為可能。至證人甲○○於警詢時，雖對員警所詢被告有
      無問及本案金飾來源一事答稱沒有，與其嗣後證稱之當時
      情節似有不同，然若細繹證人甲○○在本院詳細所為之前
      後證詞，即可知悉其前往宏鑫公司欲變賣本案金飾之時，
      實際情況乃係被告與公司負責人丙○○當日均有在場，且
      確曾有人詢問其有無保單，只是證人甲○○無從清楚回復
      記憶確認究係何人開口，準此，本案既難排除當時因係丙○○本人親向甲○○要求提出保單，致甲○○在面臨警詢
      前開指明限定對象之提問時，只得選擇有、無回答之此項
      可能，自不得於該等疑慮未解之情形下，逕予作成甲○○
      在宏鑫公司當中，從未有人向其要求提出本案金飾權利證
      明文件之過度推論。
（六）從而，被告向甲○○收購金飾之舉，核其所述之當時情節
      ，事實上均查無明顯相違情理之處，更難僅以公訴人所提
      相關證據，率認被告確存買受贓物之犯罪故意可見上述，
      本案既只得於客觀上確認被告代宏鑫公司自甲○○處購入
      者屬於他人失竊之物，至被告主觀想像之中，對於該等飾
      品之贓物性質此節到底有無認識，則難憑現存證據獲致釐
      清，究難認被告涉有何等故買贓物之犯行，其理應屬甚明
      。
五、綜上所述，公訴人所舉證據尚不足以證明被告確有故買贓物
    之犯行，其所憑事證，亦未達於通常一般人均不至於有所懷
    疑，確信其已臻真實之程度。此外，本院復查無其他積極證
    據足以證明確有本案之被訴行為，自難以公訴人所指罪名相
    繩被告，揆諸首開法文規定及判例意旨，於此之被告犯罪事
    實既屬不能證明，當應對其為無罪之諭知。
據上論斷，應依刑事訴訟法第301 條第1 項，判決如主文。
本案經檢察官蘇振文到庭執行職務。
中    華    民    國    98    年    12    月    31    日
                  刑事第六庭  審判長法  官  胡堅勤
                                    法  官  林家賢
                                    法  官  盧軍傑
上列正本證明與原本無異。
如不服本判決，應於判決送達後10日內敘明上訴理由，向本院提
出上訴狀 (應附繕本) ，上訴於臺灣高等法院。其未敘述上訴理
由者，應於上訴期間屆滿後20日內向本院補提理由書「切勿逕送
上級法院」。
                                    書記官  周玉茹
中    華    民    國    98    年    12    月    31    日

司法院資訊處製作；財團法人民間司法改革基金會備份。
